【裁判字號】    95,訴,550
【裁判日期】    950831
【裁判案由】    違反台灣地區與大陸地區人民關係條例等
【裁判全文】
臺灣基隆地方法院刑事判決               95年度訴字第550號
公  訴  人  臺灣基隆地方法院檢察署檢察官
被      告  甲○○
上列被告因違反臺灣地區與大陸地區人民關係條例等案件，經檢
察官提起公訴（95年度偵字第1069號），被告為有罪之陳述，本
院合議庭裁定由受命法官獨任以簡式審判程序進行審理，並判決
如下：
    主  文
甲○○共同違反不得使大陸地區人民非法進入臺灣地區之規定，
處有期徒刑肆月，如易科罰金，以銀元佰元即新臺幣玖佰元折
算壹日。緩刑年。
    事  實
一、甲○○明知不得使大陸地區人民非法進入臺灣地區，因貪圖
    利得，經介紹而結識仲介大陸地區人民以假結婚方式非法進
    入臺灣地區之成年男子張顯文（綽號「海馬」，業經本院以
    91年度訴字第668號判決判處有期徒刑6月確定，其後於民國
    95年間雖再次為警查獲，因檢察官認與前案係連續犯之裁判
    上一罪關係，業以95年度偵字第461 號為不起訴處分確定）
    ，甲○○與張顯文竟共同基於使大陸地區人民非法進入臺灣
    地區之犯意聯絡，由張顯文先行給付甲○○新臺幣（下同）
    10,000元之好處，並提供甲○○前往大陸地區之機票與食宿
    費用，相偕於88年11月21日，前往大陸地區福建省南平市（
    起訴書誤載為福州巿），與假結婚對象即大陸地區成年女子
    蘇勤蓮（另由檢察官通緝中）於89年1 月11日，在南平市辦
    理結婚手續，並在該市之第二公證處登記結婚而取得結婚公
    證書後，並自張顯文處又取得10,000元之好處（甲○○合計
    得利20,000元，起訴書誤載為30,000元）。嗣甲○○、張顯
    文以及蘇勤蓮共同基於行使使公務員登載不實文書之犯意聯
    絡，先於89年2 月17日，由甲○○持上開結婚公證書及財團
    法人海峽交流基金會所核發，證明前述公證書與福建省公證
    員協會寄交之公證書副本相符之證明書，前往基隆市中正區
    戶政事務所申請辦理結婚之戶籍登記，使該管公務員經形式
    審查後，將甲○○與蘇勤蓮結婚此一不實事項登載於職務上
    所掌之戶籍謄本公文書上，足以生損害於戶政機關對於戶籍
    登記管理之正確性。甲○○、張顯文旋委由不知情之代辦人
    員王書玉持已填妥之「大陸地區人民進入臺灣地區旅行證申
    請書」、「大陸地區人民進入臺灣地區保證書」及上述登載
    不實之戶籍謄本，於89年2 月21日，向內政部警政署入出境
    管理局（下稱境管局）申請蘇勤蓮以探病奔喪名義入境臺灣
    地區而行使之，足以生損害於境管局對於大陸地區人民申請
    入境登載之正確性，經境管局承辦公務員為實質審查後，核
    發中華民國臺灣地區旅行證，蘇勤蓮並於89年4 月10日持上
    開旅行證非法進入臺灣地區（已於89年10月9 日離境）。嗣
    因張顯文於95年間再度為警查獲，而循線查悉上情。
二、案經基隆市警察局移送臺灣基隆地方法院檢察署檢察官偵查
    起訴。
    理  由
壹、程序事項
    查本件被告甲○○所犯者非為死刑、無期徒刑、最輕本刑為
    3 年以上有期徒刑之罪或高等法院管轄第一審案件，其於準
    備程序進行中，先就被訴事實為有罪之陳述，經告知其簡式
    審判程序之旨，並聽取公訴人、被告之意見後，本院業已依
    刑事訴訟法第273條之1第1 項之規定，裁定由受命法官獨任
    以簡式審判程序進行本案之審理。
貳、實體事項
一、前揭事實業據被告於本院審理時坦承不諱，核與案外人張顯
    文於警詢之證述內容大致相符，並有偵查卷附戶籍謄本、入
    出國日期證明書、大陸地區人民進入臺灣地區旅行證申請書
    、大陸地區人民進入臺灣地區保證書、委託書，以及本院卷
    附基隆市中正區戶政事務所95年8月7日基中戶字第09500025
    02號函附結婚登記申請書、財團法人海峽交流基金會證明書
    、福建省南平市第二公證處公證書、結婚證明書等文書證據
    可稽，足認被告上開自白與事實相符，堪可採信。綜上所陳
    ，本案事證明確，被告犯行均堪認定，應依法論科。
二、論罪科刑：
    (一)按臺灣地區與大陸地區人民關係條例第79條對於違反同
        條例第15條第1 款所定不得使大陸地區人民非法進入臺
        灣地區之處罰，旨在防止大陸地區人民非法進入臺灣地
        區，以維護臺灣地區之安全與安定；所稱「非法」，自
        應從實質上之合法性予以判斷，凡評價上違反法秩序之
        方法，均屬「非法」。參照行政程序法第119條第1款、
        第2 款規定，受益人以詐欺、脅迫或賄賂方法，使行政
        機關作成行政處分者；或對重要事項提供不正確資料或
        為不完全陳述，致使行政機關依該資料或陳述而作成行
        政處分者，其信賴不值得保護。故在大陸地區通謀虛偽
        結婚，以不實之結婚證明辦理相關戶籍登記、入境等手
        續，憑以進入臺灣地區，其所持之入境許可文件雖係入
        出境主管機關所核發，形式上為合法，但因以詐欺方法
        而取得，即不具實質上之合法性，仍屬非法進入台灣地
        區（最高法院94年度臺上字第1064號判決意旨參照）。
    (二)刑法於94年2月2日修正公布，95年7月1日施行（下稱新
        法；修正前刑法下稱舊法），新法第2條第1項之規定，
        係規範行為後法律變更所生新舊法律比較適用之準據法
        ，於新法施行後，應適用新法第2條第1項之規定，為「
        從舊從輕」之比較。本案之新舊法比較詳如附表所示。
    (三)核被告所為，係犯刑法第216條、第214條行使使公務員
        登載不實文書罪，及違反臺灣地區與大陸地區人民關係
        條例第15條第1 款之規定，應依92年10月29日修正前之
        同條例第79條第1 項之規定論處。被告使公務員登載不
        實之低度行為，應為行使之高度行為所吸收，不另論罪
        。又被告與案外人張顯文，就上開全部犯行，另就行使
        使公務員登載不實文書罪，與張顯文、大陸地區人民蘇
        勤蓮間，均有犯意聯絡及行為分擔，應論以共同正犯。
        又被告利用不知情之代辦人員王書玉向境管局行使不實
        事項之戶籍謄本，為間接正犯。另被告所犯上開二罪間
        ，有方法結果之牽連犯關係，應依舊法第55條後段牽連
        犯之規定，從較重之使大陸地區人民非法進入臺灣地區
        罪處斷。至起訴書雖就被告犯刑法第214 條之使公務員
        登載不實部分，論以舊法第56條之連續犯，然因被告如
        前述僅有使戶政事務所承辦人員為不實婚姻登記之犯行
        ，境管局人員因經實質審查而無登載不實之問題（詳如
        後述），此部分亦經檢察官當庭以言詞更正在卷，故無
        再論以連續犯之餘地，併此說明。
    (四)本院審酌被告使大陸地區人民非法進入臺灣地區之行為
        ，規避政府對於大陸地區人民之入境管制，併其犯罪手
        段、所得利益非鉅以及犯後坦承之態度等一切情狀（依
        最高法院95年度第八次刑事庭會議決議六(一)之意旨，新
        法第57條之規定，為法院就刑之裁量審認標準見解之明
        文化，非屬法律之變更，無新舊法比較適用之問題），
        量處如主文所示之刑，併依90年1 月10日修正公布之刑
        法第41條第1 項前段（中間法）、修正前罰金罰鍰提高
        標準條例第2條之規定，諭知易科罰金之折算標準。
    (五)又犯罪在新法施行前，新法施行後，緩刑之宣告，應適
        用新法第74條之規定（最高法院95年度第八次刑事庭會
        議決議七參照）。查被告前未曾因故意犯罪受有期徒刑
        以上刑之宣告之事實，有臺灣高等法院被告前案紀錄表
        附卷可稽，本院認其經此教訓後，當知警惕，應無再犯
        之虞，因認其所受宣告之刑，以暫不執行為適當，爰依
        新法第74條第1項第1款之規定，宣告緩刑3 年，以勵來
        茲，用啟自新。
三、按刑法第214 條所謂使公務員登載不實事項於公文書罪，須
    一經他人之聲明或申報，公務員即有登載之義務，並依其所
    為之聲明或申報予以登載，而屬不實之事項者，始足構成，
    若其所為聲明或申報，公務員尚須為實質之審查，以判斷其
    真實與否，始得為一定之記載者，即非本罪所稱之使公務員
    登載不實（最高法院73年臺上字第1710號判例意旨參照）。
    另按大陸地區人民，須經主管機關許可始得進入臺灣地區，
    臺灣地區與大陸地區人民關係條例第10條第1 項定有明文，
    而主管機關內政部亦據此訂定「大陸地區人民進入臺灣地區
    許可辦法」以資規範。從而，大陸地區人民申請進入臺灣地
    區，其申請入境之事由是否屬實，主管機關應為實質審查，
    以判斷其真實與否，並非一經聲明，即有登載之義務。查被
    告持上開登載不實之戶籍謄本公文書向境管局申請大陸地區
    人民蘇勤蓮進入臺灣地區，被告所填載之「大陸地區人民進
    入臺灣地區保證書」、「大陸地區人民進入臺灣地區旅行證
    申請書」，依其性質不過係被告以蘇勤蓮代理人名義提出申
    請所出具之私文書，警政機關及境管局據以審核，而為實質
    審查，發覺有通謀虛偽結婚之情形，得不予核准大陸人民即
    蘇勤蓮進入臺灣地區，足認警政機關及境管局依臺灣地區與
    大陸地區人民關係條例第10條第3 項及內政部發布之大陸地
    區人民進入臺灣地區許可辦法第19條規定，對大陸地區人民
    進入臺灣地區之申請事項，有實質審查之准駁權限，顯非被
    告一經提出申請，警政機關及境管局即有登載義務並據以許
    可。本案被告以不實之事由，申請大陸地區人民蘇勤蓮入境
    臺灣地區，既須經主管機關為實質之審查以為准駁之決定，
    縱主管機關疏於審查，致使朦混通過而准許入境，然揆之前
    開說明，此部分仍不生所謂使公務員登載不實之情形，故被
    告此部分所為，尚與刑法第214 條使公務員登載不實罪之構
    成要件有間。起訴書犯罪事實欄雖記載「使承辦公務員誤發
    中華民國臺灣地區旅行證予蘇勤蓮」，然經實行公訴檢察官
    當庭就「誤發」變更為「經實質審查後核發」，應屬允恰，
    附此敘明。
據上論斷，應依刑事訴訟法第273條之1第1項、第299條第1 項前
段，92年10月29日修正前之臺灣地區與大陸地區人民關係條例第
79條第1項，刑法第2條第1項、第11條前段、第28條、第214條、
第216條、第74條第1項第1款，修正前刑法第33條第5款、第55條
後段、第41條第1項前段（90年1月10日修正公布），罰金罰鍰提
高標準條例第1條前段，修正前罰金罰鍰提高標準條例第2條，現
行法規所定貨幣單位折算新臺幣條例第2條，判決如主文。
本案經檢察官乙○○到庭執行職務。
中    華    民    國    95    年    8     月    31    日
                  刑事第五庭法  官  楊皓清
以上正本證明與原本無異。
對於本件判決如有不服，應於收受送達後10日內，向本院提出上
訴書狀，上訴於臺灣高等法院，並按他造當事人之人數附具繕本
。
中    華    民    國    95    年    8     月    31    日
                            書記官  王月娥
附錄論罪法條：
刑法第214條
明知為不實之事項，而使公務員登載於職務上所掌之公文書，足
以生損害於公眾或他人者，處3年以下有期徒刑、拘役或5百元以
下罰金。
刑法第216條
行使第210條至第215條之文書者，依偽造、變造文書或登載不實
事項或使登載不實事項之規定處斷。
92年10月29日修正前之臺灣地區與大陸地區人民關係條例第15條
下列行為不得為之：
一使大陸地區人民非法進入臺灣地區。
二明知臺灣地區人民未經許可，而招攬使之進入大陸地區。
三使大陸地區人民在臺灣地區從事未經許可或與許可目的不符之
  活動。
四僱用或留用大陸地區人民在臺灣地區從事未經許可或與許可範
  圍不符之工作。
五居間介紹他人為前款之行為。
第79條第1項：
違反第15條第1款規定者，處5年以下有期徒刑、拘役或科或併科
新臺幣500,000元以下罰金。
附表
┌──┬───────────┬───────────┬──────┬─────────┐
│編號│     新法規定         │      舊法規定        │個別比較結果│    理由及根據    │
├──┼───────────┼───────────┼──────┼─────────┤
│ 一 │第28條                │第28條                │無須比較    │法條文字修改，根據│
│    │二人以上共同實行犯罪之│二人以上共同實施犯罪之│            │立法理由，修法目的│
│    │行為者，皆為正犯。    │行為者，皆為正犯。    │            │在於剔除「陰謀共同│
│    │                      │                      │            │正犯」、「預備共同│
│    │                      │                      │            │正犯」，雖屬行為可│
│    │                      │                      │            │罰性要件之變更，但│
│    │                      │                      │            │與本案之共犯型態無│
│    │                      │                      │            │關，故無從比較有無│
│    │                      │                      │            │較有利被告之情形。│
├──┼───────────┼───────────┼──────┼─────────┤
│ 二 │92年10月29日修正後臺灣│92年10月29日修正前臺灣│92年10月29日│1.修正後之臺灣地區│
│    │地區與大陸地區人民關係│地區與大陸地區人民關係│修正前之臺灣│  與大陸地區人民關│
│    │條例第79條第1 項、第2 │條例第79條第1 項      │地區與大陸地│  係條例第79條，針│
│    │項                    │違反第15條第1 款規定者│區人民關係條│  對使大陸地區人民│
│    │違反第15條第1 款規定者│，處5 年以下有期徒刑、│例第79條第1 │  非法入境臺灣地區│
│    │，處1 年以上7 年以下有│拘役或科或併科新臺幣  │項          │  之行為，區分為「│
│    │期徒刑，得併科新臺幣  │500,000 元以下罰金。  │            │  意圖營利」或「非│
│    │1,000,000 元以下罰金。│                      │            │  意圖營利」，且最│
│    │意圖營利而犯前項之罪者│                      │            │  重主刑均較修正前│
│    │，處3 年以上10年以下有│                      │            │  之規定為重，因修│
│    │期徒刑，得併科新臺幣  │                      │            │  正後之規定對被告│
│    │5,000,000 元以下罰金。│                      │            │  並無較有利之情形│
│    │                      │                      │            │  ，應適用修正前之│
│    │第214條               │第214條               │行為時刑法第│  規定。          │
│    │明知為不實之事項，而使│明知為不實之事項，而使│214 條、第  │2.新法第33條第5 款│
│    │公務員登載於職務上所掌│公務員登載於職務上所掌│216 條（條文│  規定罰金刑為新臺│
│    │之公文書，足以生損害於│之公文書，足以生損害於│本身未作修正│  幣1,000 元以上，│
│    │公眾或他人者，處3 年以│公眾或他人者，處3 年以│）          │  以百元計算之，新│
│    │下有期徒刑、拘役或500 │下有期徒刑、拘役或500 │            │  法施行後，應依新│
│    │元以下罰金。          │元以下罰金。          │            │  法第2 條第1 項之│
│    │                      │                      │            │  規定，適用最有利│
│    │第216條               │第216條               │            │  於行為人之法律。│
│    │行使第210 條至第215 條│行使第210 條至第215 條│            │3.刑法第214 條之罰│
│    │之文書者，依偽造、變造│之文書者，依偽造、變造│            │  金刑，依舊法之規│
│    │文書或登載不實事項或使│文書或登載不實事項或使│            │  定，為銀元5,000 │
│    │登載不實事項之規定處斷│登載不實事項之規定處斷│            │  元即新臺幣15,000│
│    │。                    │。                    │            │  元以下罰金，而依│
│    │                      │                      │            │  新法之規定，上開│
│    │第33條第5 款          │第33條第5 款          │舊法第33條第│  法條之罰金貨幣單│
│    │罰金：新臺幣1,000 元以│罰金：1元以上。       │5款         │  位為新臺幣，且因│
│    │上，以百元計算之。    │                      │            │  非屬72年6 月26日│
│    │                      │                      │            │  至94年1 月7 日新│
│    │刑法施行法第1之1條    │罰金罰鍰提高標準條例第│罰金罰鍰提高│  增之條文，罰金數│
│    │中華民國94年1 月7 日刑│1條                   │標準條例第1 │  額應提高為三十倍│
│    │法修正施行後，刑法分則│依法律應處罰金、罰鍰者│條前段      │  ，故新法之罰金刑│
│    │編所定罰金之貨幣單位為│，就其原定數額得提高為│            │  為新臺幣15,000元│
│    │新臺幣。94年1 月7 日刑│二倍至十倍。但法律依一│            │  ，二者之最高罰金│
│    │法修正時，刑法分則編未│定比率規定罰金或罰鍰之│            │  數額相同，但最低│
│    │修正之條文定有罰金者，│數額或倍數者，依其規定│            │  數額則以舊法對被│
│    │自94年1 月7 日刑法修正│。                    │            │  告較為有利，亦即│
│    │施行後，就其所定數額提│                      │            │  新法並無較有利被│
│    │高為三十倍。但72年6 月│現行法規所定貨幣單位折│現行法規所定│  告之情形，依刑法│
│    │26日至94年1 月7 日新增│算新臺幣條例第2條     │貨幣單位折算│  第2 條第1 項之規│
│    │或修正之條文，就其所定│現行法規所定金額之貨幣│新臺幣條例第│  定，應適用行為時│
│    │數額提高為三倍。      │單位為圓、銀元或元者，│2條         │  之舊法。        │
│    │                      │以新臺幣元之三倍折算之│            │4.最高法院95年度第│
│    │                      │。                    │            │  八次刑事庭會議決│
│    │                      │                      │            │  議三(一)1.參照。  │
├──┼───────────┼───────────┼──────┼─────────┤
│ 三 │第55條                │第55條                │舊法第55條後│1.犯一罪而其方法或│
│    │一行為而觸犯數罪名者，│……犯一罪而其方法或結│段          │  結果之行為，均在│
│    │從一重處斷。但不得科以│果之行為犯他罪名者，從│            │  新法施行前者，新│
│    │較輕罪名所定最輕本刑以│一重處斷。            │            │  法施行後，應依新│
│    │下之刑。              │                      │            │  法第2 條第1 項之│
│    │                      │                      │            │  規定，適用最有利│
│    │                      │                      │            │  於行為人之法律。│
│    │                      │                      │            │2.新法刪除牽連犯之│
│    │                      │                      │            │  規定，則被告所犯│
│    │                      │                      │            │  二罪應予數罪併罰│
│    │                      │                      │            │  ，新法並無較有利│
│    │                      │                      │            │  被告之情形，應適│
│    │                      │                      │            │  用舊法之規定。  │
│    │                      │                      │            │3.最高法院95年度第│
│    │                      │                      │            │  八次刑事庭會議決│
│    │                      │                      │            │  議五(三)參照。    │
├──┼───────────┼───────────┼──────┼─────────┤
│ 四 │94年2 月2 日修正公布、│90年1 月10日修正前之【│中間法第41條│1.被告於犯罪時之易│
│    │95年7 月1 日施行之【裁│行為時法】之第41條：  │第1 項前段  │  科罰金折算標準為│
│    │判時法】之第41條第1 項│犯最重本刑為3 年以下有│            │  行為時之刑法第41│
│    │：                    │期徒刑以下之刑之罪，而│            │  條，因刑法第41條│
│    │犯最重本刑為5 年以下有│受6 月以下有期徒刑或拘│            │  其後於90年1 月10│
│    │期徒刑以下之刑之罪，而│役之宣告，因身體、教育│            │  日、94年2 月2 日│
│    │受6 個月以下有期徒刑或│、職業或家庭之關係，執│            │  二度經修正公布，│
│    │拘役之宣告者，得以新臺│行顯有困難者，得以1 元│            │  比較行為時法、中│
│    │幣1,000 元、2,000 元或│以上3 元以下折算一日，│            │  間法以及裁判時法│
│    │3,000 元折算一日，易科│易科罰金。            │            │  ，因行為時法限於│
│    │罰金。但確因不執行所宣│                      │            │  犯最重本刑3 年以│
│    │告之刑，難收矯正之效，│94年2 月2 日修正公布前│            │  下有期徒刑之罪，│
│    │或難以維持法秩序者，不│之【中間法】之第41條第│            │  ，較諸中間法、裁│
│    │在此限。              │1項 ：                │            │  判時法（最重本刑│
│    │                      │犯最重本刑為5 年以下  │            │  5 年以下有期徒刑│
│    │                      │有期徒刑以下之刑之罪，│            │  之罪），明顯不利│
│    │                      │而受6 個月以下有期徒刑│            │  於被告。而中間法│
│    │                      │或拘役之宣告，因身體、│            │  之易科罰金折算標│
│    │                      │教育、職業或家庭之關係│            │  準，依修正前罰金│
│    │                      │或其他正當事由，執行顯│            │  罰鍰提高標準條例│
│    │                      │有困難者，得以1 元以上│            │  第2 條（現已修正│
│    │                      │3元 以下折算一日，易科│            │  刪除）之規定，就│
│    │                      │罰金。但確因不執行所宣│            │  其原定數額提高為│
│    │                      │告之刑，難收矯正之效，│            │  一百倍折算一日，│
│    │                      │或難以維持法秩序者，不│            │  則本件中間法之易│
│    │                      │在此限。              │            │  科罰金折算標準，│
│    │                      │                      │            │  最高應以銀元300 │
│    │                      │罰金罰鍰提高標準條例第│修正前罰金罰│  元折算一日，經折│
│    │                      │2條（現已修正刪除）   │鍰提高標準條│  算為新臺幣後，應│
│    │                      │依刑法第41條易科罰金或│例第2 條    │  以新臺幣900 元折│
│    │                      │第42條第2 項易服勞役者│            │  算為一日，而裁判│
│    │                      │，均就其原定數額提高為│            │  時法之易科罰金折│
│    │                      │一百倍折算一日；法律所│            │  算標準至少須以新│
│    │                      │定罰金數額未依本條例提│            │  臺幣1,000 元折算│
│    │                      │高倍數，或其處罰法條無│            │  一日，比較上開易│
│    │                      │罰金刑之規定者，亦同。│            │  科罰金之折算標準│
│    │                      │                      │            │  ，裁判時法並未較│
│    │                      │                      │            │  有利於被告，依刑│
│    │                      │                      │            │  法第2 第1 項之規│
│    │                      │                      │            │  定，應適用中間法│
│    │                      │                      │            │  即90年1 月10日修│
│    │                      │                      │            │  正之刑法第41條第│
│    │                      │                      │            │  1 項前段、修正前│
│    │                      │                      │            │  罰金罰鍰提高標準│
│    │                      │                      │            │  條例第2 條等規定│
│    │                      │                      │            │  ，定其折算標準。│
│    │                      │                      │            │2. 最高法院95年度 │
│    │                      │                      │            │  八次刑事庭會議決│
│    │                      │                      │            │  準。 議三(二)參照 │
├──┴─┬─────────┴───────────┴──────┴─────────┤
│  結論  │1.比較時應就罪刑有關之共犯、未遂犯、想像競合犯、牽連犯、連續犯、結合犯，以及│
│        │  累犯加重、自首減輕暨其他法定加減原因（如身分加減）與加減例等一切情形，綜其│
│        │  全部罪刑之結果而為比較（最高法院95年度第八次刑事庭會議決議一(四)參照），且除│
│        │  法律別有規定外，應本統一性及整體性之原則而適用之，不容與主刑所適用之法律任│
│        │  意割裂。                                                                  │
│        │2.依上開決議意旨而為綜合比較，本案應適用舊法之規定較有利於被告（無須比較以及│
│        │  上開最高法院決議應直接適用新法者例外）。                                  │
└────┴──────────────────────────────────────┘


司法院資訊處製作；財團法人民間司法改革基金會備份。
